臺灣屏東地方法院民事判決　　　　　　　 95年度簡上字第3號
上　訴　人　甲○○○
訴訟代理人　萬維堯律師
被上訴人　　乙○○
訴訟代理人　陳世明律師
上列當事人間請求確認通行權存在事件，上訴人對於民國94年11
月10日本院94年度潮簡字第422 號第一審判決提起上訴，本院於
96年1 月24日言詞辯論終結，判決如下：
    主  文
原判決廢棄。
確認上訴人對被上訴人所有坐落屏東縣內埔鄉○○段一○五六之
八地號土地如附圖所示Ｂ部分，面積一三. 二三平方公尺之通行
權存在。
被上訴人應將坐落屏東縣內埔鄉○○段一○五六之八地號土地如
附圖所示Ｂ部分，面積一三. 二三平方公尺土地上之鐵皮障礙物
拆除，並不得為任何妨礙上訴人通行之行為。
第一審、第二審訴訟費用由被上訴人負擔。
    事實及理由
一、上訴人起訴主張：坐落屏東縣內埔鄉○○段1075地號土地、
    同段1076地號土地（下稱系爭1075地號土地、系爭1076地號
    土地）為上訴人所有，系爭1075地號土地東側同段1056-8地
    號面積39.98 平方公尺土地（下稱系爭1056-8地號土地）則
    為被上訴人所有，因系爭1075、1076地號土地為四周房屋之
    阻隔，與外界並無適宜之通路可供聯絡公路，必須通行東側
    毗鄰之國有同段系爭1057地號土地（已由上訴人承租）與被
    上訴人所有之系爭1056-8地號土地以聯絡公路，惟被上訴人
    於系爭1056-8地號土地上設置鐵皮鐵網阻礙上訴人通行。爰
    依民法第787 條之法律關係，提起本件訴訟。原審為上訴人
    敗訴之判決，上訴人於本院聲明：(一)原判決廢棄；(二)確認上
    訴人就被上訴人所有系爭1056-8地號土地內如附圖所示Ｂ部
    分面積13.23 平方公尺之土地有通行權存在；(三)被上訴人應
    將前項土地上鐵皮障礙物拆除，並不得為任何妨礙通行之行
    為。
二、被上訴人則以：系爭1075地號土地係於58年11月4 日由屏東
    縣內埔鄉○○段241-10地號土地（重測後為中林段1079地號
    土地，下稱241-10土地）分割而來，其分割前241-10土地原
    有連接屏東縣內埔鄉○○路○段（即屏187 甲縣道）道路；
    系爭1076地號土地係於85年11月4 日由屏東縣內埔鄉○○段
    241-14地號土地（重測後為中林段1051地號土地，下稱241-
    14土地）分割而來，其分割前241-14土地原有連接屏東縣內
    埔鄉○○路（即屏187 縣道）道路，由系爭1075、1076地號
    土地之分割觀之，可知在分割前，乃分別鄰接內埔鄉○○路
    、大同路四段，並非袋地，無須通行被上訴人所有之系爭10
    56-8地號土地，故嗣後因分割致造成系爭1075、1076地號土
    地成為袋地，依民法第789 條之規定，上訴人不得通行被上
    訴人所有之系爭1056-8地號土地。且上訴人通行西側之同段
    1018、1021、1083、1084等地號土地為損害最小之處等語置
    辯。於本院聲明：上訴駁回。
三、兩造不爭執之事實：
  (一)系爭1075、1076號土地所有權人為上訴人，系爭1056-8地號
    土地所有權人為被上訴人。
  (二)系爭1075地號土地，58年10月4 日重測分割自重測前老埤段
    241 之10地號土地，而重測前老埤段241 之10地號土地是55
    年1 月15日分割自重測前老埤段241 之2 地號土地。
  (三)系爭1076地號土地，56年5 月20日重測分割自重測前老埤段
    241 之2 地號土地，而重測前老埤段241 之2 地號土地是55
    年1 月15日又分割為同段241 之2 、之7 、之9 、之10地號
    土地。
  (四)系爭1056-8地號土地，原係分割自中林段1056地號土地，而
    中林段1056地號土地原係分割自老埤段245 地號土地。
  (五)系爭1056-8地號土地上有鐵皮圍籬圍繞，再往東為內埔鄉○
    ○路○路寬為15公尺，系爭1075、1076地號土地，往南經中
    林段1077、1079、1080、1081地號土地可達內埔鄉○○路○
    路寬為15公尺。中林段1077、1078地號土地上有門牌號碼原
    勝路13號房屋1 棟，1079地號土地上有門牌號碼原勝路11號
    三層樓房1 棟，1080、1081地號土地上有平房及三層樓房各
    1 棟，系爭1075、1076地號土地北側已蓋滿房屋，西邊為檳
    榔園均無道路可供通行。
四、兩造爭執之事項：
  (一)上訴人得否通行被上訴人所有系爭1056-8地號土地？
  (二)被上訴人得否依民法第789 條第1 項規定，抗辯上訴人僅得
    通行受讓人或讓與人或其他分割人所有地？
五、上訴人得否通行被上訴人所有系爭1056-8地號土地？
  (一)按土地因與公路無適宜之聯絡，致不能為通常使用者，土地
    所有人得通行周圍地以至公路，民法第787 條第1 項定有明
    文。又同法第787 條第1 項所謂土地所有人得通行周圍地以
    至公路，其周圍地並非以與不通公路土地直接鄰接為限。如
    果不通公路之土地，與公路之間，有二筆以上不同地主土地
    之隔，為達通行公路之目的，尚難謂此二筆以上之土地，非
    為該條所謂之周圍地。查本件上訴人所有之系爭1075、1076
    地號土地屬袋地而與公路無適宜之聯絡，且與東側接續與訴
    外人財政部國有財產局所有之中林段1057地號土地及被上訴
    人所有之系爭1056 -8 地號土地毗鄰而通公路，為兩造所不
    爭執，故上訴人自有確認通行權之必要，先予敘明。
  (二)次按有通行權人應於通行必要之範圍內，擇其周圍地損害最
    少之處所及方法為之，民法第787 條第2 項定有明文。而相
    鄰關係乃基於利益衡量之原理而設，依誠信原則，土地所有
    人不能因求自己之最大便利，致對相鄰土地所有人造成逾越
    必要程度之損害，又鄰地通行權為鄰地所有權之擴張，其目
    的在解決與公路無適宜聯絡之土地之通行問題，自應限於必
    要之程度，且應選擇對鄰地損害最少之處所為之；且鄰地通
    行權為鄰地所有權之擴張，其目的在解決與公路無適宜聯絡
    之土地之通行問題，是該通行權之範圍，於具備必要性程度
    外，應選擇對周圍地損害最少之處所及方法為之，民法第78
    7 條第2 項揭示甚明。準此，主張通行權時除應考量必要性
    、法之目的性外，尚需慮及比例性原則。
  (三)查由北往南坐落同段1044、1045地號至1079地號土地上之建
    物（包括上訴人所有之系爭1075、1076地號土地之建物），
    大門均面向屏東縣內埔鄉○○路，接續經由毗鄰之國有土地
    即系爭1057地號土地及分割前之同段1056地號土地通向原勝
    路，而上開建築物西側均為檳榔園，檳榔園內未開闢道路等
    情，業經本院勘驗在卷，有勘驗筆錄、現場附圖及照片附卷
    可稽（見本院卷第178 至180 、208 至209 頁）。與上訴人
    所有同向併列之建物，既是經由系爭1057地號土地及分割前
    之同段1056地號土地通向原勝路，依附圖Ｂ所示通行道路最
    能符合上開土地之使用現狀。且依附圖Ｂ所示，被上訴人僅
    需提供通行道路之土地面積僅為13.23 平方公尺，而西側均
    為檳榔園，現無道路供通行，倘另行開闢道路所需土地面積
    ，顯然大於通行被上訴人系爭1056-8地號土地之面積，是以
    附圖圖示Ｂ所示土地供通行之用，始為上開周圍地損害最小
    之處所。被上訴人辯稱通行西側之同段1018、1021、1083、
    1084等地號土地為損害最小之處所云云，顯屬無據，不足採
    信。
  (四)而一般自小客車或小貨車之寬度多未超過2.5 公尺，此為眾
    所週知之事實，且系爭1075地號、1076地號土地上僅有2 層
    樓房屋1 棟，無論係作為一般住家或商店通行使用之範圍，
    本院認為上訴人主張通行之面積如附圖Ｂ所示13.23 平方公
    尺，即已符合上訴人使用系爭1075、1076地號土地之通行之
    目的。又被上訴人於系爭1056-8地號土地如附圖Ｂ所示
    13.23 平方公尺上興建鐵皮障礙物，阻礙上訴人通行，業據
    本院勘驗在卷，且為兩造所不爭執，上訴人就系爭1056-8地
    號土地如附圖Ｂ所示13.23 平方公尺既有通行權，則被上訴
    人自應將上開土地上鐵皮障礙物拆除，並不得為任何妨礙通
    行之行為。
六、被上訴人得否依民法第789 條第1 項規定，抗辯上訴人僅得
    通行受讓人或讓與人或其他分割人所有地？
  (一)被上訴人辯稱：系爭1075地號土地係於58年11月4 日由屏東
    縣內埔鄉○○段241-10地號土地（重測後為中林段1079地號
    土地，下稱241-10土地）分割而來，其分割前241-10土地原
    有連接屏東縣內埔鄉○○路（即屏187 道）道路；系爭1076
    地號土地係於85年11月4 日由屏東縣內埔鄉○○段241- 14
    地號土地（重測後為中林段1051地號土地，下稱241-14土地
    ）分割而來，其分割前241-14土地原有連接屏東縣內埔鄉○
    ○路（即屏187 甲線道）道路，由系爭1075、1076地號土地
    之分割觀之，可知其在分割前，乃分別鄰接內埔鄉○○路、
    大同路四段，並非袋地，無須通行被上訴人所有之系爭1056
    -8地號土地，故嗣後因分割致造成系爭1075、1076地號土地
    成為袋地，依民法第789 條之規定，亦不得通行被上訴人所
    有之系爭1056-8地號土地云云。
  (二)惟查上訴人已否認系爭系爭1075、1076地號土地係因分割後
    始形成袋地。且系爭1075地號土地分割前之241-10土地及系
    爭1076地號土地分割前之241-14土地原均為訴外人李展和、
    李展雄共有，而後系爭1075地號土地於55年1 月15日出售予
    訴外人劉本源，系爭1076地號土地則於57年5 月18日出售予
    訴外人張鏡，嗣於58年10月8 日上訴人方分別向訴外人劉本
    源、張鏡購買系爭1075地號土地及系爭1076地號土地，此有
    土地登記簿謄本足憑（見本院卷第141 至142 、158 、160
    頁），且為兩造所不爭執。而依據被上訴人所提地籍圖（見
    本院卷第50頁）抗辯：241-14土地（即系爭1076地號土地分
    割前地號）原係經由分割後1046地號土地通往原勝路云云，
    然徵之上開地籍圖，分割後1046地號土地東側毗鄰1053地號
    土地，須通行1053地號土地始得通往原勝路，即241-14土地
    未分割前即屬袋地，故被上訴人辯稱系爭1076地號土地是張
    鏡分割241-14土地賣地未留通路造成袋地云云（見本院卷第
    212 頁），即難採信。再依據被上訴人所提上開地籍圖抗辯
    ：241-10土地（即系爭1075地號土地分割前地號）原係經由
    分割後1081地號土地通往大同路云云，然屏東縣內埔鄉○○
    路○段與原勝路路口之路段於臺灣光復前即有既成道路，路
    寬6 至7 公尺，規劃為縣道由交通部公路總局代養後並未拓
    寬，而大同路四段與原勝路180 公尺路段，於92年2 月「18
    7 線5K＋600 ～7K＋913 （龍泉內埔街內）間路基路面拓寬
    工程」發包辦理，拓寬為15公尺並辦理徵收在案，有交通部
    公路總局第三區養護工程處潮州工務段95年11月30日三工潮
    字第0950303492號函1 份附卷可稽（見本院卷第182 頁）。
    另徵之上開地籍圖，1081地號土地南側尚毗鄰1086地號土地
    （重測前為老埤段241-5 地號土地），至92年4 月14日始因
    徵收而屬屏東縣政府所有，有土地登記謄本足憑（見本院卷
    第82頁）。足認大同路原僅寬約6 至7 公尺，至92年2 月間
    始拓寬為15公尺，而1086地號土地係於92年4 月間因徵收為
    屏東縣政府所有，是241-10土地原即須經由1086地號土地始
    得通行大同路，即241-10土地未分割前即屬袋地，是被上訴
    人辯稱系爭1076地號土地是劉本源分割241-10土地賣地未留
    通路造成袋地云云（見本院卷第212 頁），亦難採信。
  (三)準此，被上訴人既不能證明系爭1075地號土地、系爭1076地
    號土地係因土第一部份讓與、分割致不通公路，自不得依民
    法第789 條第1 項規定，抗辯上訴人就系爭1056-8地號土地
    無通行權。
七、綜上所述，上訴人本於民法第787 條相鄰關係之法律關係，
    請求確認上訴人如附圖Ｂ所示13.23 平方公尺土地有通行權
    ，且被上訴人應將上開土地上鐵皮障礙物拆除，並不得為任
    何妨礙通行之行為，為有理由，應予准許。至原判決駁回上
    訴人之請求，尚有未洽（上訴人即原告楊鍾才之上訴則因撤
    回上訴而確定）。上訴人指摘原判決此部分不當，求予廢棄
    改判，為有理由，應由本院予以廢棄，判決如主文第2 、3
    項所示。
八、本件事證已臻明確，兩造其餘主張及所提證據經審酌後認均
    與判決不生影響，爰不一一論列，併此敘明。
九、據上論結，本件上訴為有理由，依民事訴訟法第436 條之1
    第3 項、第450 條、第78條，判決如主文。
中　　華　　民　　國　　96　　年　　2 　　月　　7 　　日
                  民事第二庭    審判長法　官  阮世賢
                                      法　官  吳思怡
                                      法　官  楊文廣
正本係照原本作成。
本件不得上訴。
                                      書記官　顏子仁
中　　華　　民　　國　　96　　年　　2 　　月　　7 　　日
